【裁判字號】    99,易,423
【裁判日期】    990625
【裁判案由】    家暴恐嚇
【裁判全文】
臺灣臺南地方法院刑事判決               99年度易字第423號
公  訴  人  臺灣臺南地方法院檢察署檢察官
被      告  丁○○
上列被告因家暴恐嚇案件，經檢察官提起公訴（99年度偵字第90
9 號），經本院判決如下：
    主  文
丁○○無罪。
    事實及理由
壹、公訴意旨略以：
    丁○○為甲○○之胞弟，2 人屬家庭暴力防治法第3 條第4
    款所定之家庭成員關係。丁○○前於民國（下同）98年3 月
    間曾有傷害及恐嚇甲○○等犯行，經臺灣臺南地方法院檢察
    署檢察官偵查終結後，於98年11月6 日以98年度偵字第6304
    號提起公訴（業經本院於99年4 月26日以99年度簡字第214
    號判決判處應執行有期徒刑6 月確定），丁○○復於98年11
    月28日上午10時45分許，至甲○○位於臺南縣麻豆鎮港子尾
    39號住處前，以孫子欲讀軍校須家世三代清白為由，基於恐
    嚇之犯意，向甲○○恐嚇稱：「妳先前在臺南地檢署對我告
    恐嚇的案子，妳要去撤回告訴，不然妳要付出相當大的代價
    ，我說的到就做得到，妳等著瞧。」等加害生命、身體之言
    語，甲○○因擔心丁○○又對其為傷害行為而心生畏懼，致
    生危害於安全。因認被告丁○○涉犯刑法第305條之恐嚇危
    害安全罪嫌云云。
貳、檢察官認為被告涉有上開罪嫌之依據：
    本件公訴人認被告涉有上開犯行，無非係以下列證據為起訴
    之依據：
  一告訴人甲○○於98年12月10日之警詢筆錄（南縣麻警偵字第
    09800017547號警卷第4至6頁）。
  二告訴人甲○○於99年2月4日之偵查筆錄（99年度偵字第90 9
    號偵卷第5至6頁）。
  三證人乙○○於99年2月4日之偵查筆錄（99年度偵字第909號
    偵卷第6頁）。
  四被告丁○○於98年12月15日之警詢筆錄（南縣麻警偵字第09
    800017547號警卷第1至3頁）。
  五被告丁○○於99年2月4日之偵查筆錄（99年度偵字第909 號
    偵卷第6至7頁）。
參、被告之辯解：
  訊據被告丁○○固坦承其與告訴人甲○○為姊弟關係，且其前
  因傷害及恐嚇甲○○之案件，經檢察官提起公訴後，復經本院
  以99年度簡字第214號判決確定，嗣其於上揭公訴意旨所述之
  時、地與告訴人甲○○發生口角爭執等事實，惟矢口否認有公
  訴人所稱之恐嚇甲○○行為，辯稱：我是跟甲○○說，因為我
  的孫子未來要讀軍校，需要三代家世清白，既然大家姐弟一場
  ，希望她撤回對我的告訴，大家和解，別讓我有前科，以免我
  的孫子無法讀軍校，同時我願意賠償她新臺幣（下同）二萬元
  及負擔她法院來回的車馬費，以作為和解的條件，但我姐姐甲○○竟回我說大家法院見，於是我告訴她說，若是要這樣，我
  也會請律師，但大家這樣告來告去，都要付出相當大的代價。
  我真的沒有恐嚇她的意思等語。
肆、程序部分（關於本案各項證據方法其能力之有無）：
  一本案證據除檢察官於起訴書證據清單所提出者外，公訴人復
    於本院審理程序時增列本院99年度簡字第214號判決為證據
    ，核先敘明。
  二按證人、鑑定人依法應具結而未具結者，其證言或鑑定意見
    ，不得作為證據，刑事訴訟法第158條之3定有明文。查告訴
    人甲○○於99年2月4日檢察官偵查時所為之陳述，檢察官對
    甲○○均僅以告訴人之身分傳訊而未命渠以證人之身分具結
    作證，且刑事訴訟法第158條之3之規定係屬絕對強制排除證
    據之規定，是告訴人上開檢察官偵查時之陳述，顯然不具證
    據能力（最高法院93年臺上字6578號判例意旨參照），縱當
    事人已同意或不爭執該證據之證據能力，仍不得作為本案判
    斷之依據（最高法院94年度臺上字第3277號裁判要旨參照）
    ，是告訴人上開檢察官偵查時之指訴，無證據能力，不得作
    為本案判斷之依據。
  三本案其餘之供述及非供述證據，既經被告方面明示同意採為
    證據，且無事證顯示係公務員因違法蒐證所取得之供述證據
    ，本院審酌該等供述證據作成時之情況，亦認為適於作為證
    據，依刑事訴訟法第159條之1第2項、第159條之4第3款、第
    159條之5第1項等規定，應認為均有證據能力。
伍、本院認定被告無罪之理由：
  一按告訴人之告訴，本以使被告受刑事追訴為目的，故其陳述
    是否與事實相符，自應調查其他證據，以資審認，苟其所為
    攻擊之詞，尚有瑕疵，則在此瑕疵未予究明以前，即不能遽
    採為斷罪之基礎（最高法院69年度台上字第1531號判決要旨
    可資參照）。次按事實之認定，應憑證據，如未能發現確實
    之證據，或證據不足以證明，自不能以推測或擬制之方法以
    為裁判基礎；再犯罪事實所憑之證據，無論係直接證據或間
    接證據，其為訴訟上之證明，須於一般人均不致有所懷疑而
    得確信為真實之程度，始得據為有罪之認定，倘其證明尚未
    達此程度而尚有合理之懷疑存在時，本諸無罪推定原則，自
    應為被告無罪之諭知；又被告否認犯罪事實所持辯解縱使不
    能成立，除非有確實證據足以證明對於被告犯罪已無合理之
    懷疑外，不能遽為有罪之認定；刑事訴訟法規定被告有緘默
    權，被告基於不自證己罪原則，既無供述之義務，亦不負自
    證清白之責任，不能因被告未能提出證據資料證明其無罪，
    或對於被訴之犯罪事實不置可否，即認定其有罪（最高法院
    92年度台上字第2570號判決要旨可資參照）。故被告否認犯
    罪事實所持之辯解縱使不能成立，如無積極證據足以證明其
    犯罪行為，自不能以推測或擬制之方法以為裁判之基礎，此
    即為無罪推定原則之宗旨所在。為貫徹此原則，檢察官對於
    被告之犯罪事實，應負實質舉證責任。修正後刑事訴訟法第
    161 條第1 項規定「檢察官就被告犯罪事實，應負舉證責任
    ，並指出證明之方法」，明訂檢察官舉證責任之內涵，除應
    盡「提出證據」之形式舉證責任外，尚應「指出其證明之方
    法」，用以說服法院，使法官「確信」被告犯罪構成事實之
    存在。此「指出其證明之方法」，應包括指出調查之途徑，
    與待證事實之關聯及證據之證明力等事項（最高法院91年度
    第4 次刑事庭會議可資參照）。再按刑法第305 條之恐嚇安
    全罪，必須以受惡害之通知者心生畏懼，而有心理上不安全
    之感覺為要件（最高法院27年4 月17日民刑事庭總會決議可
    資參照）。至對被害人為惡害之通知，是否使被害人心生畏
    懼，而有心理上之不安全感，應依個案具體事實，審酌主、
    客觀情形全盤判斷，不得僅以被害人自稱心生畏怖，即認該
    當刑法第305 條之要件。又恐嚇之構成要件，須恐嚇內容以
    加害生命、身體、自由、名譽、財產等事項為限，故若以加
    害此等內容以外之事項告知被害人，或並未具體指明以如何
    之方法加害他人之生命、身體、自由、名譽、財產，依罪刑
    法定主義，即不能成立本罪。且恐嚇行為亦必須行為人係以
    不法的惡害通知他人，使其心生畏佈，方足當之。若以正當
    合法之事，通知他人，雖他人心生畏懼，也不能成立本罪。
  二經本院查：
    (一)被告丁○○與告訴人甲○○為姊弟關係，甲○○前於98年
      3 月間，在其住處（臺南縣麻豆鎮港子尾39號）因細故與
      丁○○起口角，遭丁○○恐嚇及毆打成傷，案經甲○○提
      出告訴並經臺灣臺南地方法院檢察署檢察官偵查後，認丁○○犯有恐嚇等罪而於98年11月6日提起公訴（按該案業
      經本院於99年3月26日以99年度簡字第214號分別判處有期
      徒刑六月，於同年5月14日確定），嗣於98年11月28日上
      午10時45分許，丁○○再度前往甲○○前揭住處前，並向
      甲○○表示，因其孫子未來要讀軍校，需要三代家世清白
      ，希望甲○○能撤回先前對其之傷害及恐嚇等告訴，以免
      孫子無法讀軍校，同時願意以二萬元之賠償金額，作為和
      解之條件，惟遭甲○○拒絕等事實，業據被告自承在卷，
      核與證人即告訴人甲○○、證人乙○○證述之情節相符，
      此部分之事實要可認定，足見被告確係因擔心先前官司糾
      紛以致影響孫兒就讀軍校之事宜，而於上開時、地與告訴
      人理論，應無疑義！
    (二)次查，關於告訴人甲○○、證人即現場目擊者乙○○於警
      詢及本院審理時證述內容，整理並評價如下：
      1.莊明娥部分：
        (1)警詢時之證述：
        丁○○於98年11月28日上午10時45分許，來到我所住位於
        臺南縣麻豆鎮港子尾39號之三合院，因為他要載他工作所
        需的鐵架，當時我在房間裡，他就叫我的名字「娥仔」，
        因為他之前打過我，所以我不敢出來，他就向我揚言稱：
        我孫子現在讀軍校，每次考試都第一名，軍中說要栽培他
        ，所以要三代清白，妳先前在臺南地檢署對我告恐嚇之案
        件，妳要去撤回告訴，不然妳要付出相當大的代價，我說
        的到就做的到，你等著瞧。當時我聽到後心裡很害怕，我
        沒有走出去，怕他對我施暴等語（參見南縣麻警偵字第
        09800017547號警卷第5頁）。
        (2)本院審理時之證述：
        我和我二弟（乙○○）、三弟及我叔叔丙○住在臺南縣
        麻豆鎮港子尾39號之三合院，我們姊弟三人住一邊，我
        叔叔丙○住另一邊。98年11月28日早上，丁○○有到我
        住的三合院找我，當時我人在房間裡面，他就隔著紗窗
        在外面叫我的名字，並說要我撤銷對他的告訴，因為他
        孫子要考軍校，一定要三代清白，他說他願意賠我二萬
        元，但要我撤銷對他的告訴，我就回答丁○○說我沒聽
        過這種事，我也不相信他說的話，而且這告訴不能撤銷
        ，至於其他的就等到法院再談吧。這時丁○○的口氣就
        變的很大聲而且很兇，然後對我說要我付出相當大的代
        價，不然試試看，我說的到就做的到。我認為丁○○這
        句「要付出很大的代價」是在恐嚇我，我對他說沒關係
        ，那我們就法院見，他的口氣就是很不好，我認為我可
        能遭受傷害，我聽完丁○○說的話後就離開也不想理他
        ，紗門有上鎖，之前我有先叫二弟回來，所以我二弟當
        時已站在廚房門口並見聞這一切等語（參見本院卷第23
        至27頁）
      2.乙○○部分：
        (1)偵查中之證述：
        98年11月28日上午10時47分許，我人在家裡，當天我大
        哥丁○○有前來我住處找我大姐甲○○，當時丁○○距
        離我約5公尺，但他聲音很大，我聽得很清楚，丁○○
        就對甲○○說他孫子現在讀國中，每次考試都考第一名
        ，要甲○○撤回告訴，不然就要甲○○付出相當大的代
        價，丁○○說他說的到就做的到等語（99年度偵字第
        909號偵卷第6頁）
        (2)本院審理時之證述：
        98年11月28日早上，我先前往學甲鎮買水管接我漁塭的
        排水管，當天上午約10時許，我看到我大哥丁○○和我
        叔叔丙○兩個人在我們庭院再過去西邊的池塘邊講話，
        因為丁○○之前有恐嚇及傷害過我大姐甲○○，我怕他
        又來找甲○○囉唆，所以我接好水管做完工作就趕緊回
        到家裡（臺南縣麻豆鎮港子尾39號），時間大約是當天
        上午10時30分許，大約10時40分許，我接到我大姐甲○○電話通知我大哥丁○○已經來到庭院了，當時我人在
        廚房，我叔叔丙○在另外一個庭院，我大姊甲○○則在
        她的房間，我就從廚房走出來站在庭院裡，然後就看到
        我大哥丁○○隔著紗窗對我大姐甲○○說話，我聽到我
        大哥說希望我大姐能撤銷對他的告訴，我大哥表示願給
        我大姐二萬元作為醫藥費，因為我大哥的孫子讀書成績
        很好，軍中要栽培，但要三代皆清白。我大姐甲○○就
        回他說不用講，大家法院見。於是我大哥接著說若我大
        姐不願撤銷告訴而讓他的孫子不能讀書，我大哥說要讓
        我大姐付出相當的代價，並說他敢說敢做，一定做到等
        語（本院卷第27頁反面至31頁）。
      3.本院之評價：
        (1)綜合上開證人證述內容可知，告訴人與被告確曾於上
          揭時、地發生爭執而不快，被告除向告訴人表示欲以
          2萬元為請告訴人撤回告訴之代價，惟遭告訴人拒絕
          外，並對告訴人告以「要付出相當的代價（或很大的
          代價），不然你試試看」等語此部分事實固然要可認
          定。惟上開對話內容，並無任何加害生命、身體、自
          由、名譽、財產等相關事項，更未具體指明其加害之
          方法，尚不足使一般人心生畏怖，揆諸上開最高法院
          判決要旨，被告之恐嚇內容，顯與恐嚇罪之構成要件
          不符。
        (2)又告訴人雖謂其因上開內容而害怕遭被告傷害，是因
          其前曾遭被告毆打所致等語，證人乙○○亦謂此部分
          內容會使告訴人精神上產生畏懼，其係根據被告說話
          聲音宏亮及之前被告情緒失控毆打告訴人之經驗得來
          等語，惟此部分僅係出於告訴人、證人之主觀推論，
          顯屬臆測之詞，實無法以僅憑告訴人、證人之主觀意
          見逕為被告不利之認定依據。
        (3)再者，被告於上開時、地固與告訴人就是否撤回告訴
          遭拒而發生爭執，惟被告與告訴人雖為姐弟，然多年
          失和，針鋒相對，任何一方均不可能以暴力或脅迫手
          段達成逼迫對方之目的，被告因擔心自己之前科恐影
          響其孫子就讀軍校之事宜，而前往告訴人住處紗門口
          外，向告訴人商請撤回告訴，雖然態度不佳、語氣強
          硬，然此應是源於其與告訴人長期不睦及告訴人之對
          應態度所致，尚難以被告之態度來推論其有恐嚇犯意
          。據此，本院揆諸被告係有求於告訴人而主動向告訴
          人商請，並於爭執初始即提出願提供2萬元以補償告
          訴人之損失，甚至和解之請求遭告訴人拒絕，見告訴
          人轉身離去之際，亦未拉紗門追趕告訴人以達其目的
          等情節，認被告辯稱其並無恐嚇犯意等語，並非全然
          不可採信。
    (三)再查，公訴人雖提出本院99年度簡字第214號判決（本院
      卷第16頁）作為證據，惟上開判決書僅能說明被告前因傷
      害、恐嚇及誣告告訴人之案件，經本院於99年3月26日以
      99年度簡字第214號判決判處應執行有期徒刑6月確定之事
      實，尚不足以此認定被告有如公訴意旨所載之恐嚇犯行。
    (四)證人丙○雖於本院審理時到庭證述，證人固於目睹爭執過
      程，惟其重聽程度相當嚴重，於審理時，不僅自證人席位
      起至法官席位之距離無法聽得詢問內容，更有交互詰問中
      ，就檢察官詰問問題尚未結速，即逕自回答之情況，揆諸
      上開各項情事，本院認其無法完整聽得爭執內容，其證述
      內容亦不止為被告有利或不利之認定依據，併此敘明。
陸、綜上所述，告訴人指訴被告涉犯恐嚇危害安全罪部分，尚有
    疑義，本院綜合全案卷證資料，尚無從認定被告確有對告訴
    人為恐嚇犯行。此外，復查無其他積極證據，可認被告確有
    公訴人所指之恐嚇犯行，被告犯罪尚屬不能證明，本件依調
    查所得證據，其證明程度仍未達於可排除合理之懷疑而形成
    被告有罪之法律上確信之程度，循據前開說明，並基於「罪
    證有疑，利於被告」之原則，本院認被告之犯罪尚屬不能證
    明，依法均應為被告無罪之諭知。
據上論斷，應依刑事訴訟法第301條第1項，判決如主文。
本案經檢察官林仲斌提起公訴；檢察官戊○○到庭執行職務。
中    華    民    國    99    年    6     月    25    日
                  刑事第八庭  法  官  洪士傑
以上正本證明與原本無異
如不服本判決應於收受本判後10日內向本院提出上訴書狀，並應
敘述具體理由。如未敘述上訴理由者，應於上訴期間屆滿後20日
內向本院補提理由書狀（均須按他造當事人之人數附繕本）「切
勿逕送上級法院」。
                              書記官  黃鋕偉
中    華    民    國    99    年    6     月    25    日

司法院資訊處製作；財團法人民間司法改革基金會備份。
